臺灣高等法院刑事判決
上　訴　人
即　被　告　甲○○
上列上訴人因詐欺等案件，不服臺灣板橋地方法院95年易字第14
79號，中華民國96年2月27日第一審判決（起訴案號：臺灣板橋
地方法院檢察署94年偵字第4282號、第14526號），提起上訴，
本院判決如下：
    主  文
上訴駁回。
    事  實
一、甲○○與乙○○係朋友關係，甲○○因投資便利超商虧損需
    款孔急，見乙○○開設麵攤頗有積蓄，竟萌生意圖為自己不
    法所有之概括犯意，在乙○○所經營位於臺北縣永和市○○
    街與中正路口之麵攤或乙○○位於臺北縣永和市○○街72巷
    23號住處，分別於：(一)民國（下同）90年9月間某日，佯稱
    投資統一便利超商獲利可觀，願與乙○○共同投資，並於同
    年10月29日邀同乙○○至臺北市○○街78號、80號之店面，
    誆稱已與該店面房東洽談承租事宜，俟該棉被店搬遷，伊即
    預定與統一超商股份有限公司（下稱統一公司）簽訂加盟契
    約書，在上開店面開設統一超商，惟須加盟權利金新臺幣（
    下同）31萬5千元，乙○○不疑有詐而陷於錯誤，當日即將
    如附表編號1所示支票交付予甲○○，以為經營統一超商之
    權利金；(二)91年11月間某日，甲○○復向乙○○誆稱上開店
    面房東返國，承租店面須押租金36萬元，伊與乙○○各負擔
    一半，使乙○○不疑有他再次陷於錯誤，在上開麵攤處交付
    甲○○現金18萬元；(三)92年5月間某日，甲○○再度向乙○
    ○佯稱通化街店面房東要求增加押租金，伊與乙○○各須出
    資18萬元，乙○○信賴不疑而陷於錯誤，遂交付如附表編號
    2所示支票予甲○○；(四)於92年6月間某日，甲○○假藉通化
    街舊租戶不搬，另有位於臺北縣汐止市○○路○段312號巷口
    統一超商直營店欲頂讓，惟須218萬元頂讓金，伊與乙○○
    各須出資109萬元，乙○○深信不疑而陷於錯誤，將先前已
    給付31萬5千元之一半仍保留作為通化街店面問題解決後再
    處理之權利金（15萬7千5百元），另一半充作上開汐止市統
    一超商直營店之頂讓金，並另交付如附表編號3所示支票予
    甲○○（起訴書誤載為支付面額15萬7500元之支票與61萬
    7500元之現金）；(五)92年12月底，甲○○再向乙○○佯稱伊
    所任職之國峰電機工業有限公司（下稱國峰公司）有提供員
    工優惠存款額度為25萬元，因有同事欲將該存款帳戶提供乙
    ○○存款，乙○○不疑有他而陷於錯誤，交付如附表編號4
    所示支票予甲○○；(六)93年1月間某日甲○○，再向乙○○
    誆稱另有位同事欲將優惠存款帳戶供乙○○使用，乙○○於
    收受甲○○交付8,000元優惠存款利息後，深信不疑而陷於
    錯誤，遂交付如附表編號5所示支票予甲○○，乙○○共交
    付現金及由甲○○提示兌現之如附表所示票據金額，共計
    210 萬7千5百元整。嗣乙○○因遲遲無法開設超商而起疑，
    於93年4月間分別向統一公司及國峰公司查詢後始知受騙。
二、甲○○、王禹昌（經原審判決有期徒刑2月，如易科罰金以
    銀元300元即新臺幣900元折算1日，緩刑2年，王禹昌及檢察
    官均未上訴而確定）為兄弟關係，因甲○○施詐遭乙○○識
    破，迭經乙○○催討處理，甲○○始於93年6月8日分別簽發
    面額10萬7千5百元、100萬元、100萬元與12萬元，到期日分
    別為93年6月11日、同年6月21日、7月1日、同年7月1日之本
    票4紙予乙○○（起訴書誤載為後3紙）。詎乙○○於本票到
    期日分別向甲○○提示僅10萬7千5百元兌現外，其餘均未獲
    清償，遂於93年7月5日（起訴書誤載為93年7月2日）向臺灣
    板橋地方法院民事庭聲請就上開本票3紙准予強制執行，臺
    灣板橋地方法院民事庭以93年票字第6226號民事裁定准許就
    上開本票之金額及利息得為強制執行，乙○○、甲○○均於
    93 年7月13日收受臺灣板橋地方法院上開民事裁定。甲○○
    、王禹昌明知彼此間就甲○○所有臺北縣中和市○○段0459
    號土地應有部分為35分之1及建號為臺北縣中和市○○段015
    44號、建物門牌為臺北縣中和市○○路56巷1號2樓持分為7
    分之1之不動產，並無任何買賣行為，竟基於使公務員登載
    不實於職務上所掌公文書及毀損債權之共同犯意聯絡，在債
    權人乙○○取得上開民事裁定，甲○○於將受強制執行之際
    ，意圖損害乙○○之債權，委託不知情代書張郁典佯以假買
    賣方式，向臺北縣中和地政事務所，辦理將上開不動產所有
    權移轉登記予王禹昌名下之手續而處分其財產，並使該所承
    辦公務員於93年7月22日將該不實事項，登載於其職務上所
    掌之土地（建物）登記謄本等相關公文書內，致使乙○○所
    有上開債權無法受清償，足以生損害於地政機關對於地籍資
    料管理之正確性及乙○○之權益。
三、案經乙○○告訴，由臺北縣政府警察局永和分局報請臺灣板
    橋地方法院檢察署檢察官偵查起訴。
    理  由
一、上開事實，業據上訴人即被告甲○○於原審及本院審理時坦
    承不諱，核與告訴人乙○○於警詢時、證人朱良智、林育任
    、張郁典、王禹台於偵查中所為證述相符，復有統一公司特
    許加盟專職經營協議書、被告所開立收據、被告甲○○與告
    訴人簽訂之消費借貸契約等影本、合作金庫銀行中和分行94
    年10月11日合庫中和總發字第0940005129號函附如附表所示
    支票、臺灣板橋地方法院民事庭93年票字第6226號民事裁定
    、財政部臺北市國稅局財產歸屬資料清單、臺北縣土地與建
    物登記謄本、臺北縣中和地政事務所95年3月1日北縣中地資
    字第0950 0025 53號函附被告甲○○、王禹昌間土地登記申
    請書等移轉不動產資料存卷可憑（見他字第4953號卷第9頁
    至第28頁、第32頁、第36頁，偵字第4282號卷第30頁至第35
    頁，他字第7002號卷第70頁至第71頁、第72頁、第73頁至第
    84頁，偵字第1452 6號卷第18頁至第53頁），堪認被告之自
    白與事實相符，被告使公務員登載不實之犯行，致乙○○無
    從就上述屬被告之財產追償，且影響地政機關對於地籍管理
    之正確性，自足生損害於乙○○及公眾（此部分原審未於理
    由欄載明，應予補正）。本案事證明確，被告犯行堪予認定
    。
二、查被告行為後，刑法業於94年2月2日修正公布，95年7月1日
    起施行，按「行為後法律有變更者，適用行為時之法律，但
    行為後之法律有利於行為人者，適用最有利於行為人之法律
    」，修正後刑法第2條第1項定有明文。此條規定係規範行為
    後法律變更所生新舊法比較適用之準據法，本身尚無新舊法
    比較之問題，於新法施行後，應一律適用新法第2條第1項之
    規定，為「從舊從輕」之比較，先予敘明。茲就本件新舊法
    比較結果敘述如下：
  (一)刑法第214條、第339條、第356條罪，皆有罰金刑之規定。
    而95年6月14日修正公布，同年7月1日施行之刑法施行法增
    訂第1條之1規定：「中華民國94年1月7日刑法修正施行後，
    刑法分則編所定罰金之貨幣單位為新臺幣。94年1月7日刑法
    修正時，刑法分則編未修正之條文定有罰金者，自94年1 月
    7日刑法修正施行後，就其所定數額提高為30倍。但72年6
    月26日至94年1月7日新增或修正之條文，就其所定數額提高
    為3倍」，另刑法第33條第5款修正為：「主刑之種類如下：
    五、罰金：新臺幣1千元以上，以百元計算之」；而依被告
    行為時之刑罰法律，罰金係以銀元為單位，並依罰金罰鍰提
    高標準條例第1條前段規定之提高倍數10倍及修正前刑法第
    33條第5款規定之罰金最低額1元計算；是比較修正前、後之
    法律規定，罰金最高額經換算後之結果並無二致，惟就罰金
    最低額部分，依新法規定為新臺幣1千元，比較上述修正前
    、後之刑罰法律，有關罰金刑部分，自以被告行為時之法律
    較有利於被告。
  (二)被告行為後，因刑法業已刪除連續犯之規定，此刪除雖非犯
    罪構成要件之變更，但顯已影響行為人刑罰之法律效果，自
    屬法律有變更，依新法第2條第1項規定，比較新、舊法之結
    果，仍應適用較有利被告甲○○之行為時即修正前論以連續
    犯。
  (三)修正後刑法第55條規定，業已廢除牽連犯之規定。故犯一罪
    而其方法或結果之行為犯他罪名者，依修正前刑法第55條後
    段規定，認屬牽連犯，應從一重處斷；但依修正後刑法第55
    條規定，則已無牽連犯可資適用，即應將各該犯行以數罪併
    合處罰。是以適用修正前關於牽連犯之規定，自係較為有利
    於被告。
  (四)又被告行為後，修正前刑法第51條第5款規定：「宣告多數
    有期徒刑者，於各刑中之最長期以上，各刑合併之刑期以下
    ，定其刑期。但不得逾20年。」；修正後第51條第5款則規
    定：「宣告多數有期徒刑者，於各刑之最長期以上，各刑合
    併之刑期以下，定其刑期。但不得逾30年。」，比較新舊法
    ，應依修正前刑法第51條第5款規定較有利於被告。
三、核被告所為，係犯修正前刑法第339條第1項詐欺罪、同法第
    214條使公務員登載不實罪、同法第356條損害債權罪。被告
    先後多次詐欺行為，時間緊接，犯罪構成要件相同，顯係基
    於概括犯意為之，為連續犯，應依修正前刑法第56條規定論
    以一罪，並加重其刑。被告甲○○與已判決確定之王禹昌就
    刑法第214條使公務員登載不實罪與第356條損害債權罪間，
    有犯意聯絡及行為分擔，均為共同正犯。就使公務員登載不
    實部分，被告與王禹昌利用不知情代書張郁典辦理登記，為
    間接正犯。被告所犯刑法第214條使公務員登載不實罪、第
    356條損害債權罪間，有方法、目的之牽連關係，依修正前
    刑法第55條牽連犯規定，從一重之使公務員登載不實罪處斷
    。被告所犯連續詐欺罪及使公務員登載不實二罪間，犯意個
    別，行為互殊，應分論併罰。
四、原審審酌被告甲○○不念朋友之情，竟屢屢巧立名目詐取告
    訴人乙○○經營麵攤辛勤所得，被告事後更處分自己不動產
    ，危及不動產交易安全，使告訴人債權無法受償，被告迄未
    賠償告訴人等一切情狀，適用刑法第2條第1項前段、第28條
    、修正前刑法214條、第339條、第356條、第56條、第55條
    、第51條第5款，罰金罰鍰提高標準條例第1條前段，就連續
    詐欺部分判決被告有期徒刑8月；使公務員登載部分，判決
    有期徒刑3月；而後定應執行刑為有期徒刑10月，經核並無
    不合。
五、被告提起上訴，指原審量刑過重云云。惟量刑屬法院之職權
    ，原審已於理由欄內敘明量刑審酌之一切情狀，且原審量刑
    亦無失之於過重之情形，被告之上訴，核無理由，應予駁回
    。
據上論斷，應依刑事訴訟法第368條，判決如主文。
本案經檢察官張秋雲到庭執行職務。
中　　華　　民　　國　　96　　年　　6　　月　　20 　　日
                  刑事第十一庭審判長法  官  張連財
                          　  　　　法　官  楊照男
　　                                法  官  林明俊
以上正本證明與原本無異。
不得上訴。
  　                                書記官  蕭詩穎
中　　華　　民　　國　　96　　年　　6 　　月　　25　　日
附表  簽發付款人為合作金庫中和支庫之支票如下
編號  發票人  發票日期民國    票號      票面金額新臺幣
1     江德乾  90.10.29      XＺ0000000   00萬5千元
2     江德乾  92.5.14       XＺ0000000   00萬元
3     陳慶浩  92.7.9        XＺ0000000   00萬2千5百元
4     陳慶浩  92.12.22      XＺ0000000   00萬元
5     江德乾  93.1.16       XＺ0000000   00萬元
附錄本案論罪科刑法條：
修正前刑法第214條
明知為不實之事項，而使公務員登載於職務上所掌之公文書，足
以生損害於公眾或他人者，處3年以下有期徒刑、拘役或5百元以
下罰金。
修正前刑法第339條第1項
意圖為自己或第三人不法之所有，以詐術使人將本人或第三人之
物交付者，處5年以下有期徒刑、拘役或科或併科1千元以下罰金
。
修正前刑法第356條
債務人於將受強制執行之際，意圖損害債權人之債權，而毀壞、
處分或隱匿其財產者，處2年以下有期徒刑、拘役或5百元以下罰
金。
